臺灣高雄地方法院刑事判決
                                      110年度訴字第211號
公  訴  人  臺灣高雄地方檢察署檢察官
被      告  陳明裕



上列被告因詐欺案件，經檢察官提起公訴（109年度偵字第18399
號），本院判決如下：
    主  文
陳明裕犯三人以上共同詐欺取財罪，處有期徒刑陸月。
    事  實
一、陳明裕於民國108年9月間某日，經徐詠慶（所涉詐欺等部分
    現經臺灣新北地方法院111年度金訴字第803號案審理中）介
    紹，加入真實姓名年籍不詳之成年人組成之詐欺集團犯罪組
    織，並負責向車手收取贓款後，上繳予徐詠慶之犯罪分工（
    陳明裕所犯參與犯罪組織罪業經臺灣高等法院109年度上訴
    字第4690號判決有罪確定）。陳明裕於參與該詐欺集團期間
    ，與徐詠慶及該集團其他成員共同意圖為自己不法之所有，
    基於三人以上共同詐欺取財及洗錢之犯意聯絡，先由該詐欺
    集團成員於108年9月23日上午9時許，分別假冒健保局人員
    、檢察官撥打電話向張德麗佯稱其銀行帳戶涉嫌洗錢，需領
    取新臺幣（下同）42萬元交付云云，致張德麗陷於錯誤，而
    依指示提領現金42萬元並於翌（24）日中午12時10分許，持
    往高雄市鳳山區忠水街、忠義街口之忠義里活動中心前，全
    數交予依陳明裕、徐詠慶之指示前來取款、不知情之鄭宇廷
    （另經檢察官為不起訴處分確定）後，鄭宇廷即依指示將取
    得之款項持往高雄市苓雅區自強三路85大樓內，交予於該處
    等候之陳明裕，陳明裕支付鄭宇廷6,000元酬勞後，旋將剩
    餘款項持至臺北市中山區民權東路二段某辦公室大樓內，並
    抽取2,000元作為報酬後再將餘款上繳徐詠慶，最終由該詐
    欺集團不詳成員保有該款項，以此方式掩飾、隱匿詐欺犯罪
    所得之去向、所在，而造成金流斷點。嗣張德麗發覺有異報
    警處理，始循線查獲上情。
二、案經張德麗訴由高雄市政府警察局鳳山分局報告臺灣高雄地
    方檢察署（下稱高雄地檢署）檢察官偵查起訴。
    理  由
一、證據能力之說明：
    查本判決所引用具有傳聞證據性質之證據，除因符合刑事訴
    訟法第159條之1至之4關於傳聞法則例外規定者，本有證據
    能力外，其餘均經當事人於本院審理時同意有證據能力（見
    訴卷第46頁、第270頁、第379頁，本判決以下所引出處之卷
    宗簡稱對照均詳見附表），而本院審酌上開各項證據作成或
    取得時之客觀環境條件，並無違法取證或欠缺憑信性或關連
    性之情形，作為證據使用皆屬適當，依刑事訴訟法第159條
    之5第1項之規定，應認均有證據能力，得作為認定事實之憑
    據。
二、上開犯罪事實，業據被告陳明裕於本院審理中坦承不諱（見
    訴卷第269至281頁、第377至386頁），核與證人即告訴人張
    德麗於警詢中、證人即不知情之面交贓款者鄭宇廷、詐欺集
    團另案共犯戴建川、何廷軒於警詢及偵查中所為證述大致相
    符（見警卷第15至17頁、他卷第63至70頁、訴卷第75至77頁
    、第155至172頁、第204至239頁、第244至247頁），並有告
    訴人名下中華郵政金融帳戶之存摺封面及內頁交易明細影本
    、鄭宇廷取交款沿線監視器畫面、被告名下門號通聯調閱查
    詢單、鄭宇廷與微信暱稱「耀慶」對話紀錄截圖、「耀慶」
    微信個人資訊截圖、鄭宇廷指認被告之指認犯罪嫌疑人紀錄
    表、被告與集團另案共犯戴建川間LINE對話紀錄截圖各1份
    在卷為證（見他卷第21至23頁、第27至55頁、第71頁、第79
    頁、偵卷第35至51頁、訴卷第196至203頁），足認被告前揭
    任意性自白，與事實相符，堪以採信為真實。綜上所述，本
    案事證明確，被告上開犯行，堪以認定，應依法論科。
三、論罪科刑：
（一）所犯罪名及罪數：
    1.被告自鄭宇廷處取得本件詐騙款項後，復將犯罪所得款項
      交予徐詠慶，而以此方式上繳集團，業如前述。被告上開
      詐欺行為，要屬洗錢防制法第3條所定特定犯罪，而其等
      以現金方式相約不同會面地點，層層轉手贓款之行為，乃
      意在掩飾或隱匿贓款之去向及所在，並非單純犯後處分贓
      款行為，且已製造金流斷點，要屬洗錢防制法第2條第2款
      所定之洗錢行為。
    2.核被告所為，是犯刑法第339條之4第1項第2款之三人以上
      共同犯詐欺取財罪，及因從事洗錢防制法第2條第2款所定
      洗錢行為，而犯同法第14條第1項之一般洗錢罪。被告上
      開所為，有實行行為局部同一之情形，且為達向告訴人詐
      得款項之單一犯罪目的，在法律上應評價為一行為，被告
      以一行為同時觸犯上開2罪名，為想像競合犯，應依刑法
      第55條規定，從一重論以三人以上共同犯詐欺取財罪。起
      訴書雖未起訴被告所犯洗錢防制法第14條第1項之一般洗
      錢罪，然此部分與已起訴之加重詐欺部分有想像競合犯之
      裁判上一罪關係，為起訴效力所及，並經公訴檢察官及本
      院當庭補充告知被告上開罪名（見訴卷第41頁、第270頁
      、第378頁），本院自應併予審理。又被告與徐詠慶及其
      他詐欺集團成員間就上開犯行，有犯意聯絡及行為分擔，
      應論以共同正犯。
    3.至公訴意旨認被告上開犯行，除構成刑法第339條之4第1
      項第2款之三人以上共同犯詐欺取財罪外，尚涉犯同條項
      第1款之冒用公務員名義犯詐欺取財罪。而查，本案詐騙
      手段固涉及冒用檢察官、健保局人員等公務員名義，然本
      件被告僅參與收取及交出犯罪所得部分之犯行，卷內查無
      積極證據足認被告知悉所屬詐欺集團不詳成員施用詐術之
      具體方法，自難對被告適用刑法第339條之4第1項第1款之
      加重事由。此部分公訴意旨容有未當，然其基本社會事實
      均相同，僅屬加重條件之減少，本院自得審理，尚不生變
      更起訴法條之問題。
（二）依刑法第59條酌減其刑：
    1.按犯罪之情狀顯可憫恕，認科以最低度刑仍嫌過重者，得
      酌量減輕其刑，刑法第59條定有明文。本案被告所犯刑法
      第339條之4第1項第2款之三人以上共同犯詐欺取財罪，法
      定刑為「1年以上7年以下有期徒刑，得併科100萬元以下
      罰金」，刑度非輕，且三人以上共同詐欺取財之行為人，
      原因動機不一，犯罪情節未必相同，法律科處此類犯罪，
      所設之法定最低本刑不可謂不重。
    2.審酌被告於加入本案詐欺集團前，並無任何犯罪紀錄，且
      於集團中乃擔任較為末端之第二層取款車手角色，實際所
      獲犯罪所得僅有2,000元，與上層謀劃及實際實行詐術者
      相比，參與犯行之情節較輕。再衡以被告於偵查及本院審
      理中均請求與告訴人試行調解（見偵卷第98頁、訴卷第45
      頁、第272頁），終能於110年8月10日與告訴人成立調解
      ，約定分期賠付42萬元之賠償金（即告訴人遭詐騙之全部
      數額），迄本案言詞辯論終結止，已如期賠償共計34萬元
      款項，此有本院調解筆錄1份及匯款單據9張可佐（見訴卷
      第305至306頁、第309頁、第327至329頁、第349至351頁
      、第355頁、第387頁），足認被告尚有積極彌補自身過錯
      之態度與具體作為。綜合上開被告具體犯罪情節、主觀惡
      性及其犯後態度等各情觀之，本院認倘就被告所為三人以
      上共同犯詐欺取財犯行處以法定最低度刑1年，實有情輕
      法重之嫌，客觀上足以引起社會一般人之同情，爰依刑法
      第59條之規定，酌減其刑，期使個案裁判之量刑，能符合
      罪責相當原則。
（三）量刑：
      爰以行為人之責任為基礎，審酌被告正值青壯年，非無謀
      生能力，竟不思以正途賺取生活所需，率爾加入詐欺集團
      擔任向車手取款後上繳集團之角色，擴大該集團之社會危
      害程度，並以此法造成詐欺款項之金流斷點，不僅造成被
      害人財產損失並難以尋回遭騙款項，更加劇檢警追查詐欺
      集團幕後上層之困難，所為甚屬不該。惟念及被告終能於
      本院審理中坦承全數犯行，核與洗錢防制法第16條第2項
      自白減刑規定相符，並與告訴人達成和解，約定分期賠付
      42萬元之賠償金，迄本案言詞辯論終結止，已如期賠償共
      計34萬元款項，可認犯後態度良好。復考量被告所參與者
      是擔任第二層取款車手並上繳之工作，並未實際參與詐術
      實施，僅屬聽命集團上位者指示之角色，其介入程度及犯
      罪情節，相較於主要之籌劃者、主事者或實行詐騙者，輕
      重尚屬有別。末兼衡被告於審理中自述之智識程度及生活
      狀況（見訴卷第385頁，基於個人隱私及個資保障，不於
      判決中詳載），及其加入本案詐欺集團前無其他刑事犯罪
      紀錄之前科素行等一切情狀，量處如主文所示之刑。
  四、沒收：
　　　按犯罪所得，屬於犯罪行為人者，沒收之；於全部或一部
      不能沒收或不宜執行沒收時，追徵其價額，刑法第38條之
      1第1項前段、第3項定有明文。惟宣告前2條之沒收或追徵
      ，有過苛之虞者，得不宣告或酌減之，同法第38條之2第2
      項亦有明定。本案被告實際分得2,000元之犯罪所得，復
      未經扣案，業經認定如前，本應宣告沒收及追徵。然考量
      被告已與告訴人以42萬元成立調解，迄今並已賠償34萬元
      完畢，其賠償數額已遠高於其犯罪實際所得，則如就其犯
      罪所得再予沒收，尚有過苛之虞，爰依刑法第38條之2第2
      項規定不予宣告沒收或追徵。
據上論斷，應依刑事訴訟法第299條第1項前段，洗錢防制法第14
條第1項，刑法第11條前段、第28條、第339條之4第1項第2款、
第55條、第59條，刑法施行法第1之1條第1項，判決如主文。
本案經檢察官李侑姿提起公訴，檢察官李汶哲、翁誌謙到庭執行
職務。
中　　華　　民　　國　 111　　年　　6 　　月　　 7　　日
                  刑事第九庭    審判長法  官  毛妍懿
                                      法  官  黃三友
                                      法  官  張瀞文
以上正本證明與原本無異。
如不服本判決應於收受送達後20日內向本院提出上訴書狀，並應
敘述具體理由；如未敘述上訴理由者，應於上訴期間屆滿後20日
內向本院補提理由書（均須按他造當事人之人數附繕本）「切勿
逕送上級法院」。
中　　華　　民　　國　　111 　年　　6 　　月　　7 　　日
　　　　　　　　　　　　　　　　　    書記官  張惠雯
附錄本案論罪科刑法條：
中華民國刑法第339條之4第1項
犯第339條詐欺罪而有下列情形之一者，處1年以上7年以下有期
徒刑，得併科1百萬元以下罰金：
一、冒用政府機關或公務員名義犯之。
二、三人以上共同犯之。
三、以廣播電視、電子通訊、網際網路或其他媒體等傳播工具，
    對公眾散布而犯之。
洗錢防制法第2條
本法所稱洗錢，指下列行為：
一、意圖掩飾或隱匿特定犯罪所得來源，或使他人逃避刑事追訴
    ，而移轉或變更特定犯罪所得。
二、掩飾或隱匿特定犯罪所得之本質、來源、去向、所在、所有
    權、處分權或其他權益者。
三、收受、持有或使用他人之特定犯罪所得。
洗錢防制法第14條第1項
有第2條各款所列洗錢行為者，處7年以下有期徒刑，併科新臺幣
5百萬元以下罰金。
附表：本判決所引出處之卷宗簡稱對照表
簡稱 卷宗名稱 他卷 高雄地檢署109年度他字第2225號卷宗 偵卷 高雄地檢署109年度偵字第18399號卷宗 審訴卷 本院110年度審訴字第34號卷宗 訴卷 本院110年度訴字第211號卷宗